最高法院刑事判決　　　　　　　　　　　　　　　八十六年度台上字第四六八五號
　　上 訴 人　台灣高等法院台南分院檢察署檢察官
　　被　　告　乙○○　男
　　　　　　　　　　　（現於台灣台南監獄執行中）
　　　　　　　甲○○　男
　　　　　　　　　　　（現於台灣台南監獄台南分監執行中）
右上訴人因被告等殺人未遂案件，不服台灣高等法院台南分院中華民國八十六年四月
十五日第二審更審判決（八十五年度上更(二)字第四三一號，起訴案號：台灣台南地方
法院檢察署八十四年度偵字第四四四四號），提起上訴，本院判決如左：
    主  文
原判決撤銷，發回台灣高等法院台南分院。
    理  由
本件原判決撤銷第一審關於被告乙○○、甲○○殺人未遂暨定應執行刑部分之判決，
改判論處被告等以共同未經許可，無故持有衝鋒槍（乙○○為累犯）罪刑，雖非無見
。惟查：(一)按犯槍彈藥刀械管制條例之罪，其他法律有較重處罰規定者，從其規定
，同條例第十三條之一定有明文。本件依原判決認定之事實，被告等無故持有可供衝
鋒槍使用之制式子彈部分，係為避免被逮捕，備供脅迫警察人員之用，如果無訛，自
應適用有較重處罰規定之刑法第一百八十七條之加重危險物品罪處斷，方為適法，原
判決竟仍論以槍彈藥刀械管制條例第十一條第三項之罪，難謂無適用法則不當之違
誤。(二)原判決認定被告等開槍拒捕之行為，不構成殺人未遂罪之構成要件，係以刑法
上殺人罪之成立，須於實施行為時，即具有使其喪失生命之故意，倘缺乏此種故意，
要難遽以殺人（未遂）罪論處，換言之，尚需就行為人所實施之行為、動機與被害人
之關係等情況，加以綜合判斷如何具有殺死之故意，始足當之，究尚不能以行為人所
實施之行為依客觀上形式觀察，有足致人死亡之可能，即遽採為絕對之標準，為其論
斷之依據，固非全無見地。但查被告等苟係持火力強大之衝鋒槍，對於多位追捕之警
察開槍拒捕，則該警察人員中有中彈身死之可能，當然為被告等所預見，縱其非有意
置追捕之警察於死地，然苟該警察人員中有中彈身死之事實發生，應與其本意不相違
背，依刑法第十三條第二項之規定，仍應認為有殺人之故意。本件據證人即案發時追
捕被告等之警員陳鵬方、鄭添發、楊繼順、許丁茂等人於偵查中供稱：伊等警車緊咬
被告車，逼到死路，他們停車，伊等也同時下車，對方有二人即轉身開槍，其中一人
持衝鋒槍，下車時槍背帶掛在肩上，雙手持槍，依射擊姿勢，下車就朝伊等射擊，他
還邊開槍邊往後退，轉身跑進蔗園，開槍之人是乙○○，伊等本來就認識他，他是地
方不良分子，另一開槍者是甲○○，他一下車就雙手各持一把槍連續向渠等射擊。…
…他們射擊時，並沒有看到手舉高，向上射擊，也沒看到他們向兩邊射擊，因伊等一
聽到槍聲，馬上仆下來，無法看到他們手的正確姿勢，但可以確定他們是面對伊等方
向，而且他們二人退進甘蔗園時跌倒，起來後，仍向伊等射擊等語綦詳（見偵查卷第
六十五頁反面、第六十六頁正反面筆錄）。被告乙○○於警訊時亦自承：渠與甲○○
朝警方開五、六槍，渠是持烏茲衝鋒槍朝警方開一槍，其他都是甲○○所開；被告甲
○○復供承：渠身藏二支捷克製九○手槍，因攜帶方便，一支棄置車上，而持另一支
開了五槍……渠開了五槍，警方有開槍還擊各等語（見偵卷第四頁、第十頁反面筆錄
）。又現場之鐵桶亦有遭槍擊痕跡，而其彈著點乃是由被告逃逸方向之南面射向警員
所在之北方，第一層有貫穿，第二層有彈頭（見證人台南縣警局巡官周滄海筆錄，第
一卷第六十一頁反面筆錄，及卷附鐵桶照片，更(一)卷第七十四頁）。況被告乙○○之
衝鋒槍，嗣經檢視，早已上膛到全自動裝置，而且已拉滑套，但被一顆子彈夾住，才
沒有連發等情，復經證人即巡官周滄海證述明確（見上更(二)卷第一一八頁反面筆錄）
。如果不虛，足徵被告等確有持衝鋒槍對警連續射擊之情事，其有不惜置警方人員死
亡之預見及本意，甚為顯然。且查案發之時，正值凌晨，月黑風高，當時甘蔗園之甘
蔗有半個人高，依被告等逃逸之方向，其有借助甘蔗之掩遮以逃躲警方追捕之意，用
意甚明（參見證人林崇仁之供述及現場照片、勘驗筆錄－上更(一)卷第五十九－七十二
頁），衡情自無對空鳴槍以暴露己身所在，而引來警方追捕之理。原判決偏信被告等
片面之詞認定被告等僅係對空鳴槍而已，已難謂與卷存證據資料相符合。況查被告等
既是邊向警員開槍一邊退向甘蔗園，而分二邊轉彎逃逸（見更(一)卷附照片所示被告逃
逸方向暨現場勘驗筆錄），則其發射槍彈角度方位，原非必會射中前後併列停放於死
巷內之被告車或警車，原判決以上開二車皆無彈孔，即推定被告等確係對空鳴槍云云
，其自由心證職權之行使，亦難認無違背經驗法則及論理法則之違誤。檢察官上訴意
旨，執以指摘，為有理由，應認原判決仍有發回更審之原因。
據上論結，應依刑事訴訟法第三百九十七條、第四百零一條，判決如主文。
中      華      民      國    八十六    年      八      月      七      日
                              最高法院刑事第六庭
                                  審判長法官  黃  劍  青
                                        法官  劉  敬  一
                                        法官  林  增  福
                                        法官  林  文  豐
                                        法官  邵  燕  玲
      右正本證明與原本無異
                                              書  記  官
中      華      民      國    八十六    年      八      月      十四    日
                                                                      Ｑ
